臺灣高雄地方法院民事判決　九十一年度訴字第一三號
　　原　　　告　　乙○○
　　被　　　告　　戊○○
　　　　　　　　　甲○○
　　　　　　　　　卯○○
　　　　　　　　　丁○○
　　　　　　　　　壬○○
　　訴訟代理人　　庚○○○
　　被　　　告　　癸○○
　　　　　　　　　丑○○
　　　　　　　　　子○○
　　　　　　　　　己○○○
　　　　　　　　　寅○○
　　　　　　　　　丙○○○
　　　　　　　　　辛○○
右當事人間拆屋還地等事件，本院判決如左：
    主      文
原告之訴及假執行之聲請均駁回。
訴訟費用由原告負擔。
    事      實
甲、原告方面：
  一、聲明：
    (一)被告戊○○應將坐落高雄市○○區○○段四小段第三九四地號土地上門牌號碼
      高雄市○○區○○里○○街十七號如附圖所示Ａ部分面積二十九平方公尺建物
      拆除，將該部分土地交還原告，並應給付原告新台幣（下同）十一萬七千五百
      二十一元，及自起訴狀繕本送達翌日起至清償日止，按週年利率百分之五計算
      之利息，並自起訴狀繕本送達翌日起至交還土地之日止，按月給付原告一千九
      百五十八元七角。
    (二)被告甲○○應將坐落高雄市○○區○○段四小段第三九四地號土地上門牌號碼
      高雄市○○區○○里○○街十七巷一號如附圖所示Ｂ部分面積四十九點一八平
      方公尺建物，及如附圖所示Ａ－１部分十點四平方公尺建物拆除，將該部分土
      地交還原告，並應給付原告二十四萬一千四百四十四元九角，及自起訴狀繕本
      送達翌日起至清償日止，按週年利率百分之五計算之利息，並自起訴狀繕本送
      達翌日起至交還土地之日止，按月給付原告四千零二十四元。
    (三)被告卯○○應將坐落高雄市○○區○○段四小段第三九四地號土地上門牌號碼
      高雄市○○區○○里○○街十七巷三號如附圖所示Ｃ部分面積三十六點三五平
      方公尺建物拆除，將該部分土地交還原告，並應給付原告十四萬七千三百零六
      元五角，及自起訴狀繕本送達翌日起至清償日止，按週年利率百分之五計算之
      利息，並自起訴狀繕自起訴狀繕本送達翌日起至交還土地之日止，按月給付原
      告二千四百五十五元。
    (四)被告丁○○應將坐落高雄市○○區○○段四小段第三九四地號土地上門牌號碼
      高雄市○○區○○里○○街十七巷五號暨七號如附圖所示Ｄ部分面積六十九點
      四四平方公尺建物拆除，將該部分土地交還原告，並應給付原告二十八萬一千
      四百零二元，及自起訴狀繕本送達翌日起至清償日止，按週年利率百分之五計
      算之利息，並自起訴狀繕自起訴狀繕本送達翌日起至交還土地之日止，按月給
      付原告四千六百九十元。
    (五)被告壬○○、癸○○、丑○○、子○○、己○○○、寅○○、丙○○○、辛○○應將坐落高雄市○○區○○段四小段第三九四地號土地上門牌號碼高雄市○○區○○里○○街十七巷九號如附圖所示Ｅ部分面積三十三點八一平方公尺建
      物，及坐落同小段第三九四之二地號土地上門牌號碼同巷十一號如附圖所示Ｆ
      部分二十六點八二平方公尺建物拆除，將該部分土地交還原告，並應連帶給付
      原告二十萬四千六百五十四元，及自起訴狀繕本送達翌日起至清償日止，按週
      年利率百分之五計算之利息，並自起訴狀繕本送達翌日起至交還土地之日止，
      按月給付原告三千四百十元九角。
  二、陳述：
    (一)門牌號碼高雄市○○區○○里○○街十七號、十七巷一號、十七巷三號、十七
      巷五號、十七巷七號、十七巷九號、十七巷十一號房屋，均興建於原告所有之
      坐落高雄市○○區○○段四小段第三九四及第三九四之二地號土地上。而被告
      戊○○之被繼承人陳老得（歿於民國八十二年十月二十日）、被告癸○○等人
      之被繼承人蔡本（歿於九十年十一月二十日）生前，及被告甲○○、卯○○、
      丁○○，分別向原告承租高雄市○○區○○里○○街十七號、十七巷九號及十
      一號、十七巷一號、十七巷三號、十七巷五號及十七巷七號本國式房屋平房，
      租期均至七十六年六月三十日屆滿。原告在上開租期屆滿前，並以存證信函對
      上開承租人為不願續租之意思表示。詎上開承租人於兩造租約終止後，仍繼續
      使用該租賃物，原告直至在鈞院提起九十年訴字第二０六二號遷讓房屋事件，
      經鈞院於九十年十一月七日勘驗現場及測量時，始發現上開出租之房屋已經承
      租人拆除改建為現有之磚造牆、屋頂蓋有浪板之建物，無權占有原告所有之上
      開土地等語。
    (二)又被告均無權占有原告所有之土地，受有相當於租金之不當得利，其中第三九
      四地號土地申報地價為每平方公尺八千一百零四元，第三九四之一地號申報地
      價則為每平方公尺六千元，依土地法第一百零五條之規定，以申報地價乘以占
      用面積，以年息百分之十計算結果：被告戊○○除應給付原告自八十六年一月
      一日起至九十年十二月三十一日五年之不當得利數額為十一萬七千五百二十一
      元及法定遲延利息外，並應自起訴狀繕本送達翌日起至清償日止，按月給付原
      告一千九百五十八元七角；被告甲○○除應給付原告自八十六年一月一日起至
      九十年十二月三十一日五年之不當得利數額為二十四萬一千四百四十四元及法
      定遲延利息外，並應自起訴狀繕本送達翌日起至清償日止，按月給付原告四千
      零二十四元；被告卯○○除應給付原告自八十六年一月一日起至九十年十二月
      三十一日五年之不當得利數額為十四萬七千三百零六元五角及法定遲延利息外
      ，並應自起訴狀繕本送達翌日起至清償日止，按月給付原告二千四百五十五元
      ；被告丁○○除應給付原告自八十六年一月一日起至九十年十二月三十一日五
      年之不當得利數額為二十八萬一千四百零二元及法定遲延利息外，並應自起訴
      狀繕本送達翌日起至清償日止，按月給付原告四千六百九十元。被告壬○○、
      癸○○、丑○○、子○○、己○○○、寅○○、丙○○○、辛○○除應連帶給
      付原告自八十六年一月一日起至九十年十二月三十一日五年之不當得利數額為
      二十萬四千六百五十四元及法定遲延利息外，並應自起訴狀繕本送達翌日起至
      清償日止，按月給付原告三千四百十元。
  三、證據：提出土地登記謄本、地價謄本、房屋租賃契約書、存證信函各一件為證
      ，聲請調閱本院九十年訴字第二０六二號卷，並聲請鈞院勘驗系爭土地坐落情
      形。
乙、被告方面：
  (甲)被告己○○○、寅○○、丙○○○部分：
  　此部分被告均未於言詞辯論期日到場，亦未提出書狀作何聲明或陳述。
  (乙)被告癸○○、丑○○、子○○、辛○○部分：
    此部分被告未於最後言詞辯論期日到場，據其前到場所為之聲明及陳述略為：
  一、聲明：如主文所示。
  二、陳述：
      被告癸○○、丑○○、子○○、辛○○均住在高雄市○○區○○街十七巷九號
      及十一號房屋內，該房屋重建是父親蔡本生前處理的，被繼承人蔡本過世後，
      其繼承人即被告癸○○、丑○○、子○○、辛○○、壬○○、己○○○、寅○○、丙○○○尚有共同出資修建過，但是被告己○○○、寅○○、丙○○○均
      已出嫁，並未住在上開房屋內。被繼承人蔡本生前並未與原告訂立租約，父親
      蔡本並不識字，原告所提出之租賃契約是其自行撰就，被告均不知該租約訂有
      期限。
  (三)被告戊○○、甲○○、卯○○、丁○○、壬○○部分：
  一、聲明：如主文所示。
  二、陳述：
      系爭土地上之房屋，係在六十幾年間賽洛瑪颱風過境後所重建，當初是補強屋
      頂，並未改變房屋結構。被告戊○○、甲○○、卯○○、丁○○、壬○○均希
      望繼續向原告承租系爭土地，惟當時被告甲○○、卯○○、丁○○與被繼承人
      陳老得、蔡本均不知系爭租約訂有期限，被繼承人陳老得不識字，不可能知道
      原告所寫租賃契約與存證信函內容，而被繼承人蔡本、被告丁○○並未收到原
      告所寄存證信函，被告卯○○則已忘記是否曾收到存證信函，被告甲○○雖曾
      收到該存證信函，但沒有時間去處理。
  三、證據：聲請調閱本院九十年訴字第二０六二號卷。
    理      由
一、本件被告癸○○、丑○○、子○○、己○○○、寅○○、丙○○○、辛○○均經
    合法通知，未於言詞辯論期日或最後言詞辯論期日到場，核無民事訴訟法第三百
    八十六條各款所列情形，此部分爰依原告聲請，由其一造辯論而為判決。
二、原告主張門牌號碼高雄市○○區○○里○○街十七號、十七巷九號、十七巷三號
    、十七巷五號、十七巷七號、十七巷九號、十七巷十一號房屋，均興建於原告所
    有之坐落高雄市○○區○○段四小段第三九四及第三九四之二地號土地上。而被
    告戊○○之被繼承人陳老得（歿於八十二年十月二十日）、被告癸○○等人之被
    繼承人蔡本（歿於九十年十一月二十日）生前，及被告甲○○、卯○○、丁○○
    ，分別向原告承租高雄市○○區○○里○○街十七號、十七巷九號及十一號、十
    七巷一號、十七巷三號、十七巷五號及十七巷七號本國式房屋平房，租期均至七
    十六年六月三十日屆滿。原告在上開租期屆滿前，並以存證信函對上開承租人為
    不願續租之意思表示。詎上開承租人於兩造租約終止後，仍繼續居住使用上開土
    地及建物，原告在九十年訴字第二０六二號事件中九十年十一月七日勘驗期日，
    始發現上開出租之房屋已經承租人拆除改建為現有之磚造牆、屋頂蓋有浪板之建
    物，而無權占有原告所有之上開土地，爰依民法第七百六十七條之規定提起本件
    訴訟等語。被告戊○○、甲○○、卯○○、丁○○、壬○○、癸○○、丑○○、
    子○○、辛○○等固不否認被繼承人蔡本、陳老得生前，及被告甲○○、卯○○
    、丁○○，分別向原告承租高雄市○○區○○里○○街十七號、十七巷九號、十
    七巷三號、十七巷五號及十七巷七號、十七巷九號及十一號房屋，惟辯稱並未與
    原告約定租期，除被告甲○○外，其餘被告均未曾收到原告所發存證信函，該房
    屋雖經改建，然並未破壞原建物結構，被告戊○○、甲○○、卯○○、丁○○、
    壬○○希望能向原告繼續承租系爭房屋等語。
三、本件原告主張坐落高雄市○○區○○段四小段第三九四及第三九四之二地號土地
    為其所有，該土地上原興建有門牌號碼高雄市○○區○○里○○街十七號、十七
    巷九號、十七巷三號、十七巷五號、十七巷七號、十七巷九號、十七巷十一號等
    房屋，其中十七號房屋係出租予被告戊○○之被繼承人陳老得，該屋經改建後係
    其子即被告戊○○所有並居住使用；十七巷九號及十一號房屋係出租予被告癸○○等人之被繼承人蔡本，該屋經改建後由繼承人即被告癸○○、丑○○、子○○
    、辛○○、壬○○、己○○○、寅○○、丙○○○共同繼承，並由被告癸○○、
    丑○○、子○○、辛○○、壬○○五人居住使用；而十七巷一號房屋則出租予被
    告甲○○，嗣經被告甲○○出資改建該屋而居住使用；十七巷三號房屋係出租予
    被告卯○○，並由被告卯○○出資改建而居住使用，十七巷五號及七號房屋係出
    租予被告丁○○，且由被告丁○○出資改建而居住使用等情，業據原告提出土地
    登記謄本一件為證，並經被告於本院言詞辯論期日中自陳在卷屬實，原告上開主
    張，自堪信為真實。
四、至原告主張被告無權占有系爭土地乙節，均為被告所否認，辯稱其均不知上述租
    約訂有期限等語，且被告戊○○、壬○○辯稱被繼承人陳老得、蔡本均不識字，
    不可能知悉租約與原告所發存證信函內容等語，而被告卯○○、丁○○亦辯稱並
    未收到原告所發存證信函等語。則以下所應審究者，乃被告占有系爭房屋土地是
    否具有占有權限？原告主張租約已然終止乙節，是否有理由？
  (一)按所有人對於無權占有或侵奪其所有物者，得請求返還之，對於妨害其所有權者
    ，得請求除之，民法第七百六十七條定有明文。而所謂占有，依民法第九百四十
    條之規定，係指對物有事實上管領之力者而言，亦即，對物已有確定與繼續之支
    配關係，或已立於得排除他人干涉之狀態者，均可謂對於物已有事實上之管領力
    。是建物之占有人，對於該建物所在基地亦屬占有人。又按民法第四百五十條規
    定第一項規定，租賃訂有期限者，其租賃關係於期限屆滿時消滅；未定有期限者
    ，各當事人得隨時終止租約，前項終止租約，應依習慣先期通知，但不動產之租
    金，以星期、半個月或一個月定其支付之期限者，出租人應以曆定星期、半個月
    或一個月之末日為契約終止期，並至少於一星期、半個月或一個月前通知之。
  (二)經查，原告係於七十六年一月一日與被繼承人陳老得、甲○○、卯○○、丁○○
    、被繼承人蔡本、壬○○等人訂立租賃契約乙節，為兩造所不爭執。而該房屋曾
    於六十六年間因賽洛瑪颱風過境倒塌經被告丁○○、卯○○、甲○○及被繼承人
    陳老得、蔡本等人重建乙節，為兩造所不爭執。則系爭租約訂立之時間，既在系
    爭租賃物房屋重建之後，而原告又未能就系爭租約租賃物房屋曾於七十六年一月
    一日出租後經被告重建乙節舉證以實其說，是原告主張被告將舊有房屋拆除重建
    係無權占有其所有之土地云云，並非可採。
  (二)再者，就本件租約是否有約定期限，已否合法終止乙節，經查，上開租賃契約書
    固載有租賃期限至七十六年六月三十日等字樣，然觀之原告提出之租賃契約書面
    ，被繼承人陳老得之簽名係其女陳瑞珍所代簽，被繼承人陳老得是否知悉該租約
    內容，已非無疑。而被告卯○○部分之租賃契約書僅蓋有記載其姓名之印文，亦
    難憑此即認被告卯○○已知悉該租約內容，而被告壬○○與被繼承人蔡本部分之
    租賃契約書面，更僅載有二枚指印，該指印係何人所有，並未據原告舉證證明。
    被告甲○○在該租賃契約書之簽名，對照於其在本院九十年訴字第二０六二號卷
    內當庭所為簽名，即有明顯不同。況被告丁○○在該租賃契約書之簽名，亦與其
    在本院言詞辯論期日當庭所為簽名不同。由上所述，實無從依該租賃契約書證明
    兩造有租賃期限之約定。而原告又未舉出其他證據證明此節為真正，則原告主張
    兩造租約訂有期限至七十六年六月三十日云云，即非可採。
  (三)綜上，系爭租約並未定有期限，依上述民法第四百五十條第二項之規定，出租人
    固得隨時終止租約，然亦應依同條第三項之規定為期前通知，亦即依兩造所不爭
    執之本件租金係以一個月定其支付期限之情形，原告應於租約終止期前一個月通
    知承租人即被繼承人蔡本、陳老得、及被告壬○○、甲○○、卯○○、丁○○。
    惟查，原告係於七十六年六月九日發函通知上開承租人租約將於七十六年六月三
    十日屆期終止，其所為終止租約之意思表示並未於一個月前到達承租人，故該終
    止租約與上開規定即有不符，並非合法。原告與被告間之租賃契約尚未經合法終
    止，該租賃契約仍存在於兩造之間，被告自得以兩造間之房屋租賃契約對抗原告
    。故原告執此主張被告無權占有，並非有理由。
五、從而，原告以其為土地所有權人主張被告無權占有其土地，請求拆除土地上之建
    物並返還房屋，與民法第七百六十七條所定要件即有未合，其此部分請求即屬無
    據。至原告又主張被告無權占有其所有之系爭土地，無法律上之原因而受有相當
    於租金之不當得利云云，亦因被告係本於租賃關係占有系爭房屋土地，具正當占
    有權源，受有利益非無法律上原因，故原告此部分請求亦非有據，均應駁回。而
    原告之訴既經駁回，其假執行之聲請亦失所附麗，併予駁回。
據上論結，原告之訴為無理由，依民事訴訟法第三百八十五條第一項前段、第七十八
條，判決如主文。
中　　　華　　　民　　　國　　九十一　　年　　　四　　　月　　  十八　　日
                              臺灣高雄地方法院民事第五庭
~B法　　　官　汪怡君
右為正本，係照原本作成。
如不服本判決，應於送達後二十日內向本院提出上訴狀。
中　　　華　　　民　　　國　　九十一　　年　　　四　　　月　　　十八　　日
~B書　記　官　李春慧
